臺灣新竹地方法院刑事判決
111年度易字第576號
公  訴  人  臺灣新竹地方檢察署檢察官
被      告  黃祺恩



上列被告因妨害名譽案件，經檢察官提起公訴（111年度偵字第8
313號），本院判決如下︰
    主  文
黃祺恩犯公然侮辱罪，處罰金新臺幣1千元，如易服勞役，以新
臺幣1千元折算1日。
    事實及理由
壹、構成犯罪事實：
　　黃祺恩於民國111年4月11日下午4時40分許，在新竹縣○○市○
    ○○街0號5樓之2住處內，與網友黃正慶連線組隊玩「Apex英
    雄」網路遊戲，雙方均以直播主身分透過「Twitch」電玩遊
    戲影片串流媒體平台向不特定遊戲玩家進行遊戲實況直播，
    並使用即時通話軟體「Discord」暱稱「阿戚」與暱稱「漩
    渦雛田她老公」之黃正慶於遊戲進行間對話，觀看直播觀眾
    可聽聞直播主之對話且可透過聊天室留言、發表意見，嗣於
    遊戲甫結束時，黃祺恩與黃正慶互相指責對方遊戲技巧不佳
    ，發生口角齟齬，黃祺恩竟基於公然侮辱之犯意，在網路直
    播過程中不特定之人皆得共見共聞下，公然對黃正慶侮辱出
    言稱：「幹你娘雞掰！」一語，足以貶損黃正慶之名譽及社
    會評價。 
貳、認定犯罪事實所根據的證據及理由：
一、證據名稱：
  ㈠被告黃祺恩於警局詢問時、檢察官偵查中、本院準備程    
    序及審理時之供述。 
  ㈡證人即告訴人黃正慶於警詢、偵查中及本院審理時之證    
    述。
  ㈢指認犯罪嫌疑人紀錄表、告訴人提出與被告直播遊戲時    
    之畫面與聲音之光碟1片、警員依光碟內容製作之譯文1
　    份。
  ㈣被告提出與告訴人直播遊戲時之影片逐字譯文1份。
  ㈤本院勘驗告訴人提出影音光碟之勘驗筆錄1份。
二、被告辯解不可採的理由，分析如下：
  ㈠訊據被告黃祺恩固不否認有於上開時地與告訴人黃正慶共同
    於網路平台直播網路遊戲實況時，有說出「幹你娘雞掰」等
    語之事實，惟矢口否認有何公然侮辱犯行，辯稱略以：我平
    時直播時之說話風格及口頭禪會使用髒話，並非侮辱對方；
    我與告訴人不認識，告訴人於網路上暱稱使用知名動漫角色
    與告訴人本人無關連；是告訴人先對我辱罵，當下會罵髒話
    是因為當時玩遊戲宣洩情緒；我雖然有罵髒話，但是不至於
    到公然侮辱，我沒有妨害到告訴人本人的名譽等等。惟查：
　1.刑法上公然侮辱罪所謂「公然」，只須侮辱行為足使不特定
    人或多數人得以共見共聞，即行成立，不以侮辱時被害人在
    場聞見為要件。亦即刑法中「公然」之意義，係以不特定人
    或多數人得以共見共聞之狀況為已足。申言之，係指行為時
    處於一個流動、開放的空間或情境，任何人或不特定的多數
    人皆隨時可進出之場域，而不以有人現實上看到或聽到為必
    要。本案被告於偵查中供述：「那是我直播的風格，這是我
    的工作，我賺廣告收入」、「（開直播給別人看，別人可以
    進來玩？）如果我有開放的話」等語；告訴人於偵查中證稱
    ：「（當時也有開直播？）是，賺一點收入」等語在卷（見
    偵卷第21頁反面），是案發當時，被告與告訴人均於「Twti
    ch」平台直播遊戲實況，目的係在吸引觀眾瀏覽流量以賺取
    廣告收益，可見案發當時係處於一個流動、開放的空間，不
    特定的多數人皆隨時可進出之場域，符合「公然」之情狀，
    先予敘明。
  2.又該罪所謂「侮辱」，係指以使人難堪為目的，以言語、文
    字、圖畫或動作表示不屑、輕蔑或攻擊之意思，足以對於個
    人在社會上所保持之人格及地位，達貶損其評價之程度即屬
    之。所謂「侮辱」，固然必須行為人所為之侮辱性言論，是
    對於特定或可得特定之人所為，始克該當，然此等「對象特
    定」之要求，只須見聞者依據談話當時之客觀情形，得以特
    定行為人所輕蔑謾罵之對象，即屬構成，並不以指名道姓或
    被害人同在現場為必要，更不問行為人與被害人是否相識。
    尤以現代人常以暱稱、別名、帳號在網際網路上從事各項活
    動，他人固然並非均可以自該代號或暱稱直接知悉使用者之
    真實身分、姓名、年籍、職業等資訊，然若是網路上或言論
    中已有足以特定或可得特定該代號、暱稱在現實世界中指涉
    何人之資訊，而得以特定使用人之真實身分，即足以認定該
    代號、暱稱是使用人之名譽、信用在真實世界之延伸，其仍
    應受名譽權及人格尊嚴之保障。經查：
　①被告固辯稱：告訴人於網路上暱稱使用知名動漫角色與告訴
    人本人無關連云云，惟觀之案發當時被告與告訴人於直播平
    台上之對話內容，兩人因遊戲結果發生言語齟齬，被告對告
    訴人辱罵「幹你娘雞掰」一語之前後文經本院勘驗如下（見
    本院卷第101、61頁）：
　　被 告：阿我的視角是2個隊友都沒進去，你憑什麼用你的  
           視角講別人啊
　　告訴人：那裡不是有人
　　告訴人：你叫別人推是怎樣
　  被  告：然後你一直在那邊說什麼喔…我叫你推，那你以   
           後都別推啦，「幹你娘雞掰嘞」，你就龜爛當植
　　        物人阿好不好，靠夭喔，叫你推是叫你去死是不
　　        是阿，怪不得每一波都會輸，操他媽的
　　是依上開前後文可知，被告與告訴人因檢討遊戲結果發生口
　　角，被告正處於對告訴人不滿之情緒下，而於直播過程中對
　　告訴人口出「幹你娘雞掰」之語，顯具有針對性，且係出於
　　情緒性反應所為攻擊性之謾罵言詞，而藉此表達不滿、貶抑
　　告訴人之意，其確有公然侮辱之犯意無訛，依當時情境下所
　　言「幹你娘雞掰嘞」一語，可得特定被告所辱罵對象即係當
　　時與被告發生口角之告訴人無疑，此亦為同時觀看直播、共
　　聞被告與告訴人間前後對話之觀眾得以知悉，被告所辯稱口
　　出髒話係其直播風格、口頭禪，並非侮辱對方等語顯與事實
　　不符，不足採信。
  ②至告訴人當時以暱稱「漩渦雛田他老公」與被告共同直播遊
　　戲實況，雖非以本人真實姓名為之，但於告訴人直播簡介下
　　有其名字，並可連結至告訴人本人以本名設立之社群帳號，
　　此亦經告訴人於本院審理時當場實際操作手機，點擊連結顯
　　示頁面圖示證明（見本院卷第97-99頁），並經本院翻拍告
　　訴人直播畫面連結之帳號資料頁面、社群網頁在卷可稽（見
　　本院卷第123-135頁），足徵本件案發當時，進入直播間之
　　觀眾，可於當下聽聞被告辱罵告訴人之內容，且點擊告訴人
　　於該直播實況使用之帳號資料連結，即得以特定告訴人之真
　　實身分，足以認定該暱稱為告訴人之名譽、信用在真實世界
　　之延伸，仍應受名譽權及人格尊嚴之保障；且衡酌「幹你娘
　　雞掰」之語彙，依一般社會通念及一般人之認知，係對女性
　　之冒犯、性暗示，極為粗鄙輕蔑，聞之令人感到難堪與屈
　　辱，自屬醜化、污衊、羞辱之詞句，實有不雅、輕衊之意，
　　此對於遭謾罵之對象而言，自足以使其在精神上、心理上感
　　受到難堪，而貶損其人格、地位及社會評價，減損其之聲譽
　　無訛，並非僅是情緒抒發之詞。被告所辯告訴人於網路上暱
　　稱使用知名動漫角色與告訴人本人無關連、沒有妨害到告訴
　　人本人的名譽等等顯不足採。
  3.被告雖再主張當時係告訴人的態度很不好，是告訴人先辱罵
　　其，當下才會罵髒話云云。然而，刑法第23條所定之正當防
　　衛，必須防衛行為係屬適合且必要者而言，亦即，防衛行為
　　必須具有「適合性」（或稱有效性、適當性）及「必要
　　性」，所謂「適合性」係指防衛行為足以保護法益或達成排
　　除不法侵害之目的，所謂「必要性」係指損害最小之手段；
　　防衛行為如果違反「必要性」原則，固屬防衛過當行為，惟
　　如違反「適合性」原則，則不構成正當防衛。查被告與告訴
　　人於直播途中發生糾紛，告訴人確實出言不遜，多次以「你
　　他媽的」、「靠夭」、「靠北」等語詞對被告發言，其語
　　氣、語調帶有挑釁之意，此有前揭被告所提影片光碟及影片
　　逐字譯文在卷可證，亦經告訴人本人所承認（見本院卷第10
　　1頁），但上開用語詞彙與非法惡意侵害之言詞尚屬有間，
　　用字遣詞雖屬不雅、粗鄙而有所不當，然此僅屬個人情緒及
　　修養之層次，尚難認已達不法侵害之程度。況退萬步言，縱
　　認告訴人於案發當日確有以不雅、粗鄙言詞挑釁辱罵被告在
　　先，惟被告以前揭貶抑人格之言詞回應，不僅無助於制止告
　　訴人對其名譽權之侵害，且更加激化雙方對立情緒，徒使衝
　　突升溫加劇，衡情自非排除權利侵害之必要、有效之手段；
　　而由被告前揭「幹你娘雞掰」一語觀察，亦非有何基於自我
　　防衛意思之可言，並無適用刑法第23條主張正當防衛權而阻
　　卻違法之餘地，不能據此解免於公然侮辱之刑責。
  4.綜上所述，被告上開所辯，均不足採。本案事證明確，被告
　　犯行已堪認定，應予依法論科。　
參、論罪科刑的理由：
一、論罪：核被告黃祺恩所為，係犯刑法第309條第1項之公然侮　　辱罪。二、科刑：關於本件應該要判被告多久的刑度部分，本院依照刑法第57條的規定，以被告的責任為基礎，考慮到被告與告訴人因玩線上遊戲發生爭執，雖告訴人先以粗鄙言詞挑釁辱罵被告，但被告未能理性應對、控管自我情緒，明知直播尚未結束，竟於公眾得共見共聞之直播平台上對告訴人以貶抑人格之言詞回應，造成告訴人名譽及社會評價受有損害，其犯罪之目的及手段已屬可議，犯後又否認犯行，所為實不足取。惟念及被告前無犯罪前科紀錄，素行良好，犯後多次表達和解意願，因告訴人所立和解附加條件差距過大而未能達成和解，已於本院審理時當庭起立向告訴人致歉，但告訴人不願接受，兼衡被告為高中畢業之智識程度、曾擔任網路遊戲職業選手，目前從事直播主與影音網站YouTuber影片創作者，自行在外居住，有父母、姊姊等家人、家庭經濟狀況貧窮、有銀行負債等一切情狀，本院認為本件判「被告處罰金新臺幣1千元，而且如果執行檢察官同意易服勞役的話，依照刑法第42條第3項的規定，以1千元折算1日」，是比較適當的刑罰。肆、依刑事訴訟法第299條第1項前段，判決如主文。本案經檢察官林鳳師提起公訴，檢察官葉益發、邱宇謙到庭執行職務。中　　華　　民　　國　　111 　年　 10 　　月　　31　　日                  刑事第七庭  法  官   馮俊郎以上正本證明與原本無異。如不服本判決應於收受本判決後20日內向本院提出上訴書狀，上訴書狀應敘述具體理由。上訴書狀未敘述上訴理由者，應於上訴期間屆滿後20日內補提理由書狀於本院（均須按他造當事人之人數附繕本）「切勿逕送上級法院」。告訴人或被害人如對於本判決不服者，應具備理由請求檢察官上訴，其上訴期間之計算係以檢察官收受判決正本之日期為準。中　　華　　民　　國　　111 　年　　10 　 月　　31　　日                              書記官   彭筠凱附錄本案論罪科刑實體法條全文：刑法第309條第1項公然侮辱人者，處拘役或9千元以下罰金。